臺北高等行政法院判決　　　　　　　　　　　　　　九十一年度訴字第二七四四號
　　　　　　　　　　　　　　　.
　　原　　　告　金畝建設股份有限公司
　　代　表　人　甲○○董事長.
　　訴訟代理人　乙○○（會計師）
　　被　　　告　財政部臺北市國稅局
　　　　　　　　（承受臺北市稅捐稽徵處營業稅業務）
　　代　表　人　張盛和（局長）
　　訴訟代理人　丙○○
　　　　　　　　丁○○
右當事人間因稅捐稽徵法事件，原告不服臺北市政府中華民國九十一年五月十六日府
訴字第○九一○四八八九六○一號訴願決定，提起行政訴訟。本院判決如左：
　　主  文
原告之訴駁回。
訴訟費用由原告負擔。
　　事  實
甲、事實概要：
　　緣原告經人檢舉購地建屋出售，涉嫌短開統一發票，經原處分機關查獲其自民國
    （以下同）八十四年二月十四日至八十五年八月十六日銷售房屋，金額計新台幣
    （以下同）五五、一三九、○四八元（不含稅），未依法開立統一發票並漏報銷
    售額，依法審理核定應補徵營業稅二、七五六、九五二元，並按所漏稅額處五倍
    罰鍰計一三、七八四、七○○元（計至百元止）。原告不服，申請復查，經原處
    分機關以八十七年三月二十四日北市稽法乙字第八六一八五六六三○○號復查決
    定：「原核定補徵營業稅註銷，原罰鍰處分改按申請人所漏稅額處三倍罰鍰。」
    原告不服，提起訴願，未獲變更，提起再訴願，案經財政部九十年十一月十三日
    台財訴字第○九○一三五六一四二號再訴願決定：「原處分及訴願決定均撤銷，
    由原處分機關另為處分。」嗣經原處分機關以九十年十二月十七日以北市稽法乙
    字第九○六六二四五七○○號重為復查決定：「原罰鍰金額更正為新台幣二、七
    五六、九五二元。」原告猶表不服，復提起訴願，亦遭決定駁回，遂向本院提起
    本件行政訴訟。並自九十二年一月一日起，由被告承受臺北市稅捐稽徵處有關營
    業稅業務。
乙、兩造聲明：
　一、原告聲明：訴願決定、復查決定及原處分均撤銷。
　二、被告聲明：駁回原告之訴。
丙、兩造之爭點：原告有無購地建屋出售，未依規定，漏開統一發票之違法情事？
原告主張：
一、台北市政府訴願決定書理由一，共列舉八項，因本訴訟系爭重點在於附條件買賣
    合約何時生效，何時應開立發票，有無遲開發票，故其中一、二、三、六、七、
    八項，與本訴訟無關，其他第四、五兩項則有法律位階及論證矛盾之問題。
（一）第四項所列舉稅捐稽徵機關管理營利事業會計帳簿憑證辦法第二十一條第一項
      規定：「對外營業事項之發生，營利事業應於發生時自他人取得原始憑證，如
      進貨發票，或給與他人原始憑證，如銷貨發票。給與他人之憑證，應依次編號
      並自留存根或副本。」。查
  １、營業稅法營業人開立發票時限表買賣業開立憑證時限一以發貨時為限。但發貨
      前已收貨款部分，應先行開立。二以書面約定銷售之貨物，必須買受人承認買
      賣契約始生效力者，以買受人承認時為限。
  ２、依法律位階之適用，自不能以該辦法「應於發生時給與他人憑證‧‧‧」之規
      定，而排斥營業稅法或稅捐稽徵法「依法給予」規定之適用。
  ３、本案系爭重點為合建轉為土地買斷，其附條件之土地買賣合約何時生效，為是
      否遲開發票之重點，但北市稅處及北市府均一再避開不論，因如認定在八十五
      年十一月以後生效，則根本無遲開發票之問題，故而以其他似是而非之證據搪
      塞，或強辭奪理。認為八十五年八月應即開立發票。
  ４、因系爭地主應分得之房地，即為八十六年一月作價抵充土地價款之房地，該房
      地在八十四年六月一日即以先行開立物物交換發票，北市稅處為達其不當之行
      政處分，先是認為不得以合建分屋轉為自地自建，然後又認為八十二年依合約
      開立之房屋發票比例應調高，經說明後，轉認為不應開立物物交換發票，又認
      為已開立之物物交換發票在八十五年六月應即辦理物物交換發票銷貨退回，想
      以行政命令強制附條件之土地買賣合約在八十五年八月即成立，以不實之情由
      證據認定八十五年六月應即辦理銷貨退回，以符合在八十五年十月檢舉前應即
      開立發票之情由，否則即無法對原告論處科罰。
  ５、本案原告於八十一年初始投資建屋時，建築基地，除興福公司係委建外，全部
      係合建關係，八十二年高文先生去世，因繼承之部分原告股東同意由各繼承人
      與原告另訂土地買賣合約外，其餘合建地主要求土地合建分屋改為土地賣斷合
      約，為保障原告股東原有權益，均附如損及股東原合建合約計算之利益，合建
      合約仍存在有效，此事實原查核員均甚清楚，恐操刀改文之長官，有所不知而
      偏誤。
  ６、至於八十五年八月房地過戶予地主，係經協商地主為保權益，經原告同意依合
      建合約地主約當可分得之面積，先行過戶予地主─雙方同意暫不計算，以土地
      市價買斷會否影響原告之股東依合建合約可得利益─即仍按合建合約行事。此
      點再三表明，北市稅處亦詳知。八十五年六月至八十五年十二月，原告尚未計
      算是否影響股東原有權益，也未承認為土地買斷；地主亦未同意以房屋作價抵
      充土地價款。既未交屋（八十五年八月地主拒不接受交屋，如接受則與合建分
      屋相同，地主會抱一堆當時甚難銷售之餘屋），亦未收款並非預收款，品名數
      量價金均不詳，八十五年八月如何開立發票。
  ７、八十五年十二月至八十六年一月間，經雙方逐屋確認價金，點交日期均確認同
      意之日，原告即依法開立發票，同時辦理八十四年六月一日原開立物物交換發
      票之銷貨退回，並無遲開漏開發票情事。
（二）第五項所引財政部八十四年五月二十四日臺財稅字第八四一六二四二八九號函
      釋：「‧‧‧說明：二、地主與建方合建分屋，除地主自始至終均未曾列名為
      起造人，且建方於房屋興建完成辦理總登記後，始將地主應分得房屋之所有權
      移轉與地主者，應以房屋所有權移轉與地主之登記日為房屋換出日外，其餘均
      應以房屋使用執照核發日為房屋換出日。建方並應於上述換出日起三日內開立
      統一發票。‧‧‧」查：
      歷來北市稅處及北市府之決定書均聲稱「‧‧‧違章部份為購地自建部份合先
      說明」。惟合建分屋地主應分得之房屋，原告於八十四年六月即依會計師之建
      議按當時之市價每坪十九萬元，房屋開立發票比為百分之二十五開立物物交換
      發票予地主。原告並無遲漏開發票情事。此即爭論重點之一─同一標的，怎能
      同時為合建分屋，同時又為賣地關係。北市府訴願理由顯然矛盾。
二、財政部頒各級稽徵機關處理違章漏稅及檢舉案件作業要點（下稱違章審理要點）
    二十八條規定：「審理人員對違章案件之審理，應注意人、時、地、事等要件，
    慎重查核，公正判斷‧‧‧不得推測臆斷。‧‧‧」。但北市稅處未能慎重查核
    ，公正判斷，有推測臆斷而牽強附會情事。
（一）北市稅處認定八十四年二月十四日，以起造人名義核發之部份合建分屋地主建
      物權狀時，為漏開發票。惟當時建物權狀既有瑕疵，無法交屋，地主之土地亦
      未過戶於原告，依規定得免開發票；當時因無法結算有無損及原告之股東利益
      ，故與地主仍屬合建分屋關係，原告依會計師之建議，於八十四年六月一日即
      先開立物物交換發票予地主，並無依法應給與他人憑證而未給與之事實。
（二）北市稅處其後改稱八十五年八月十六日，將部分房地移轉予地主之登記日，為
      應開發票日。其認定之理由及證據為：八十五年六月三日各合建地主將土地過
      戶予原告時─有土地卡、土地所有權狀、建物所有權狀、地主認購房屋金額表
      （八十六年初雙方協商確認之各自認購金額）及原告出具之說明書三份為證，
      而認定合建關係，於八十五年六月三日已消滅，土地已改為賣斷，故應即收回
      八十四年六月一日已開立予地主之物物交換發票，辦理銷貨退回。並於八十五
      年八月十六日開立房地發票予地主。惟：
  １、土地卡及土地所有權狀影本，不能作為基地已由合建改為土地買斷之證據。
      因無論是合建或土地買賣，地主均須將土地過戶予原告，土地移轉登記之原因
      均填為買賣，故該證據只能證明當時有辦理移轉登記。本案土地買賣合約之生
      效條件是否成立，方為其合建關係是否已改為買賣關係之關鍵。然當時合建關
      係尚存在。故本項所謂證據，根本不能證明漏開發票。
  ２、建物所有權狀影本亦無法作為土地已變為買斷之證據。
      本案地主之建物所有權狀可分為依使用執照第一次登記及八十五年八月移轉登
      記兩類。前者以地主名義登記之建物權狀，在未完成分屋協議交屋前（一般合
      建合約均有約定分屋協議另定或依俗成以立體或平面分屋不足者互相找補），
      仍由建方掌控銷售，在稅務處理上，依實質課稅原則，亦依分屋協議核課，並
      非以權狀為準。北市稅處之論斷與其稅務之實質課稅原則及建築行業之特性有
      所矛盾。後者係因原告當時財務狀況不佳，有某派合建地主，為保其權益，要
      求將房地暫時過戶，經各地主及原告與律師等會商結果，由各合建欲轉為賣斷
      地主就其依合建分屋比率可分得之約略面積建物登記予該地主，以為保障，但
      不簽約不交屋及所有權狀、鎖匙，地主不得以所有之意思佔有、使用、轉售，
      地主未付任何價金，而由原告繼續掌控銷售─意即仍未確定合建或買斷─，但
      同意地主拒絕點收交屋。（從八十五年十二月底高黃沅香名義之羅蘭12A房地
      仍由原告簽約出售予李林玉美，並由告訴人開立八十五年十二月發票可證實，
      八十五年八月十六至八十五年十二月三十日合建係仍存在，附條件之土地買賣
      合約尚未生效）北市稅處認為八十五年六月就要辦理物物交換發票之銷貨退回
      ，及八十五年八月十六日即要開立發票，並不合法亦不合理。
  ３、八十六年一月商定之地主認購房屋金額表也不能證明八十五年六月三日合建已
      改為土地買斷關係，更不能據以認定原告遲開發票。
      該表係八十五年十二月至八十六年一月原告與合建欲轉為賣斷之地主，數度協
      商始告確定之戶數與價金，正可證明八十五年十二月，前地主避不交屋，原告
      尚未交屋，抵充土地款之房價尚未確定，有無影響股東以合建方式處理應有之
      損益尚未達成共識。
      查該表，係以較優於市價認列（否則如低於原定條件，則仍為合建分屋契約，
      土地買賣合約則因條件不成立而失效）如每一車位一百三十萬至一百四十萬高
      於一○五萬，每坪二二萬至二四萬高於一九萬可證，八十六年一月經雙方協商
      確認後，該合建合約始失其效力，土地買賣合約則因條件達成而生效。故原告
      即依協定價格，開立發票，並辦理原開物物交換發票之銷貨退回，依法並無違
      誤，北市稅處之說法並不成立。
  ４、至於原告出具說明書三份乙節─該說明係依北市稅處查核員，要求而出具，但
      是行政機關不應斷章取義，應配合原告當時之說明及全部說明書內容，加以認
      定，不得對於有利於原告者不採納，或不探求真意即斷章取義。查該說明書主
      要說明以餘屋抵應付土地款之經過及其原由，係八十五年十二月會商八十六年
      一月確定，並說明合建改為賣斷不得損及股東原既得利益，否則仍為合建分屋
      。抵付地主土地款房屋開立發票明細表，該表亦標明車位確認及交屋日期為八
      十六年一月至二月，此等文件均可證明雙方確認之經過是在八十五年十二月以
      後。
（三）北市稅處明知(1)認定至八十五年十月以後原告與地主之附條件土地買賣關係尚
      未成立，合建分屋之關係存在則無由科罰。(2)預購房地客戶檢舉之低短開發票
      並查無漏稅事實。
三、違章審理要點第六條規定：「稽查或審理違章及檢舉案件，得視案情之需要，逕
    以書面通知受稽查人，攜帶有關帳據限期到達辦公處所以供查核並備詢；逾期‧
    ‧‧。」違章審理要點第十三條規定：「檢舉違章漏稅案件如屬匿名或未具真實
    姓名、地址或‧‧‧身份不實者，稽征機關應不予調查處理，但檢舉內容具體者
    。仍應予以調查」。
（一）北市府前次訴願決定認為：「本案違章情事係發生在購地自建部分，合先敘明
      ‧‧‧前向高昌三等九人（即部分原地主）購買‧‧‧並已支付部分土地價款
      嗣因‧‧‧由上開地主認購本案土地‧‧‧價金相互抵銷。‧‧‧」北市稅處
      認定之本案違章情事，係發生在合建分屋改為購地自建部份。且北市稅處對購
      地自建部分，經其一年以上之查核，結果並未發現有違章之情事。
（二）本案係由客戶檢舉原告於八十一至八十三年間漏開發票，並非檢舉八十五年以
      後漏開發票。查該檢舉人於八十一年間簽約購屋後因房價大跌，該檢舉人等八
      十四年後並未繳款，八十五年七月經通知其辦貸款交屋，該客戶以使用執照已
      逾一年仍未交屋等由，要求退屋還款，協商不成，即向消保機構及司法機關等
      陳情訴訟，並向北市稅處檢舉原告八十一年至八十三年（八十四年未收款）短
      漏開建物發票。但原告並未因該等客戶未繳款，即短漏開發票，部分開立期款
      發票，因該等客戶未繳款而交付無門。故並無逃漏營業稅情事。
  １、此檢舉之違章事實、期間範圍亦屬爭議關鍵，檢舉內容非如北市稅處所言，係
      檢舉八十五年十月九日之前，而係檢舉八十一年至八十三年短漏開發票，其證
      據甚明。
    (1)北市稅處係依違章審理要點規定辦理，其係於八十五年十月十九日以八五北市
      稽丙字第一○○六二六號函書面通知受稽查人，攜帶有關帳據限期到達辦公處
      所以供查核並備詢，該函通知攜帶之有關帳據為八十一年至八十三年度帳冊及
      進銷發票憑證。此與原告交屋糾紛之客戶所言，將檢舉之內容相符。
    (2)北市稅處自八十五年十月十九日至八十六年一月十五日所查核、詢問、通知補
      送之資料均為八十一年至八十三年之資料或合約，以及八十三年土地公告現值
      ，房地開立發票比率如何計算，是否合理之說明。
    (3)查核員於八十六年一月二十七日為求早日結案，要求原告自行計算，提高房屋
      開立發票之比率補一點稅好簽結。八十六年一月二十八日查核員再提補稅結案
      之要求。
      從上所述可證知北市稅處所接獲之檢舉案，與其所查核之被檢舉資料均係八十
      三年度以前，非檢舉八十四年度以後案件，經半年以上查核八十三年以前，並
      無短漏開發票情事，在其檢舉日後應開立之發票及銷貨退回，均已依法開立、
      辦理。
  ２、此檢舉之違章事實並非原告與合建地主間之合建分屋，或合建改為買斷情事。
    (1)如檢舉內容為合建分屋遲漏開發票，北市稅處依違章審理要點規定，應在八十
      五年十月十九日即通知送查而不會一直在八十一年至八十三年資料中打轉，至
      八十六年六月二十三日以後始抽查物物交換發票及抽查八十五年度銷售合約十
      戶及其開立發票情形。
    (2)如八十六年一月上有新檢舉人檢舉，檢舉原告於八十四年度遲漏開發票，故八
      十六年一月二十八日始通知送查八十四年度帳證，則其檢舉基準日，自應重算
      。但當八十六年二月三日股東同意補十五萬稅不罰，至八十六年三月初，查核
      員仍依補稅協議進行相關事宜。因此可證八十六年三月前並無新檢舉人。甚至
      八十六年六月仍要求修正補稅計算表更可證明八十六年七月前並未查獲違章，
      是以協商補稅十五萬元審理。其後為羅織以不能證明事實之證據，牽強附會為
      八十五年六月即應辦理銷貨退回（非如此則無法硬拗為八十五年八月十六即要
      開立發票）。
      從上所述可證知北市稅處所接獲之檢舉案，均在應開立發票日之前，而應開發
      票日原告均已依法開立發票。
四、本案為牽連案查核基準日為八十六年七月九日以後，應有稅捐稽徵法第四十八條
    之一適用：
    查本案最簡便之處理方式即為依事實認定屬檢舉案件之牽連案。若此則附條件之
    合建改土地賣斷合約何時生效；合建合約何時失效；無買賣合約、房地價格未確
    定、房地標的未確定、房地何時交屋未確定、原告股東權益有無受損之最後客觀
    計算；房地買賣雙方均不承認房地買賣合約已成立‧‧‧等問題均無庸再議。
（一）就原起訴狀附件一（北市稅處只通知查核八十一年至八十三年度帳證）、附件
      五（北市稅處查核員陳先生八十六年六月三十日簽收查核八十五年度銷控表及
      發票影本，房屋比率追加明細表─該員告知查無被檢舉事實但要結案應補一點
      稅，協商結果由原告自行調整開立發票比率所編給被告之明細表，可證明當時
      尚未查以屋抵地問題，又八十六年七月九日始簽收查核地主抵充房地款明細及
      八十六年一月地主認購房屋與開立發票明細及該建物土地所有權狀影本等）、
      附件六（八十六年十一月編製之事實經過與檢舉及查核之範圍、時程表）可證
      明依財政部七十九年六月五台財稅第七八○七○六一二○號函其查核基準日為
      八十六年七月九日以後。本案系爭之物物交換銷貨退回及合建改為買賣開立發
      票均於八十六年一月即已完成。
（二）被告除非扭曲事實，當無法證明本案為非檢舉之牽連案。因檢舉之具體事實為
      八十一年至八十三年間被告預售屋短、漏開發票，及興福公司漏開票發票予原
      告。北市稅處係於八十六年七月九日以後查核合建分屋有條件改為土地賣斷，
      再於八十六年一月以「成屋」作價抵充土地款是否遲開發票問題。又被告僅以
      ：「雖函請其提供八十一年至八十三年度之帳簿資料供核，惟經查得上開工程
      所興建之房屋於八十五年間涉嫌漏開統一發票‧‧‧」答辯。對於與檢舉內容
      ─預售屋與成屋、興福公司與地主、購地自建與地主合建、八十三年以前與八
      十六年以後─說明其標的與性質不同。
五、被告及訴願再訴願機關一直強調本案之違章屬購地自建部分，與合建部分無關。
    經查：
（一）被告誤解八十二年因繼承而改為賣斷土地與合建土地地主之競合關係；反將因
      繼承而改為賣斷土地並無其他土地與原告合建之高昌倫認定為合建。
（二）被告因遺失部分資料而誤解為只有高良、甲○○與翁氏兄弟與原告合建。
（三）被告查核後認定前述（一）、（二）兩項並無問題。但（一）、（二）兩項卻
      互相矛盾且與事實不符。
（四）本案相關之基地明細表。八十三年底仍有存出合建保證金二、二○○萬元。
六、合建改土地買賣如影響原告股東權益合建合約仍為有效之協議書未留影本，該等
    正本以送臺北市稅處。改由相關地主證明。
七、
（一）物物交換開立發票明細與被告認定之遲開發票明細幾乎相同。
（二）物物交換開立發票明細戶數及面積較被告認定之遲開發票明細少三戶原因係八
      十五年六月因原告財務略有不穩，依協議按各地主依合建應分得房屋約一五○
      坪先過戶所造成。
（三）物物交換開立發票明細金額與被告認定之遲開發票金額之差異，經查係因八十
      四年六月一日會計師建議按每坪市價一九萬之房屋比百分之二十二開立物交發
      票。而土地由合建改為賣斷，依協議不得損及股東依合建合約計算之原有利益
      ，故當時市價當在一八至一九萬之間，但卻以高於同於市價甚多之二四至二五
      萬一坪計算，另因成屋列為待售房屋其與換入之待售土地成本比較原依公告現
      值比較高，故依成本法開立發票之比率由百分之二十二調高至百分之四十所致
      。
八、本案購地部分應付之土地款共三億四千九百二十萬元，因繼承共分五份，每份計
    六、九八四萬元。經查帳證原告至八十五年九月二十三日已付三四八、八八八、
    六七○元，只餘三一一、三三○元未付。
九、被告認定原告遲開發票之理由與事實自相矛盾：
（一）本案被告自始即宣稱其係處分原告購地自建部分，惟其處分遲開發票部份卻非
      購地自建部分。
（二）被告既稱係處分購地自建部分，但處分所持之理由卻係財政部八十四年五月二
      十四日台財稅第八四一六二四二八九號函釋之規定，認定原告違反上述函釋合
      建分屋應開立發票日期而依稅捐稽徵法論處
（三）查該等合建分屋所應開立之物物交換發票部分，原告八十四年六月一日即已開
      立。
十、八十五年八月十六日係原告依合建分屋合約將應分予地主部分之房地依約過戶與
    地主，原告與地主均不認同是房地買賣。
（一）就原告而言，因房地產不景氣，自然希望依合建分屋辨理；同理就地主而言，
      自不希望分得一大堆賣不出去之房地，而希望合建分屋改土地賣斷之協議能夠
      生效。
（二）合建地主八十五年八月不願按合約分屋過戶房也，原告認如不依合建分屋辦理
      過戶，如因原告財務困難‧‧‧無法保障地主合建分屋權益。
（三）原告在八十五年八月十六日認定仍為合建分屋關係，故過戶與地主之房地並未
      協商每戶售價，亦未簽訂房地買賣合約。當時也尚未計算買斷是否會影響股東
      原有利益，土地如改為買斷每坪市價是多少亦尚未與地主協商（土地改為賣斷
      之市價是在八十五年底八十六年初併同各該地主分得房屋調高計價數度協商後
      始確定），而地主亦不願認購交屋，當時也不同意被告以屋抵地，拒不交接房
      屋，仍要原告銷售房屋分錢。
（四）被告指稱：合建分屋房地過戶應於八十四年六月一日即已完成，合建分屋與被
      處分之房地買賣是兩回事。惟查(一)原告八十四年六月一日開立之物物交換發票
      之標的與八十六年一月所開立之以屋抵地發票之標的相同（只多了三戶）(二)先
      開發票房地落後一年半載過戶者所在多有，以之論斷八十五年八月十六日過戶
      之房地非八十四年六月一日開立物物交換之房地，顯有誤解。(三)本案八十四年
      二月核發之建物權狀有瑕疵，不能以之辦理移轉過戶，此為本案之所以被檢舉
      原因之一。故全部一百餘戶預售屋、翁氏兄弟、高家四份土地合建分屋之建物
      ，均在八十五年六月二十日以後始得以辦理過戶，足以證明被告所謂合建分屋
      早就過戶之說並不正確。
（五）證據─合建分屋翁氏兄弟六戶係於八十六年一月及八十六年五月始辦妥過戶及
      一百餘戶預售屋八十五年六月以後始得辦妥過戶權。
十一、查高家四份合建分屋基地確係於八十五年六月三日及八十五年六月七日過戶予
      原告，八十五年八月十六日原告依合建合約之分屋持分移轉於各該地主或其親
      屬。
十二、營業人開立銷售憑證時限表規定：銷售貨物開立憑證時限：一、‧‧‧二、以
      書面約定銷售之貨物必須買受人承認，買賣契約始生效力者，以買受人承認時
      為限。
      稽徵機關調查課稅事實，應斟酌納稅義務人有利及不利事實，不得僅採不利事
      實而捨有利事實不顧。為改制前行政法院八十七年判字第二三三五號判決理由
      。另八十九判字第一二二二號判決亦有類似判決理由。查本案被告查核時即已
      查明得知：
（一）本案合建改賣斷之協議為：必須計算不損及原告股東依合建應有之利益，否則
      合建合約仍為有效。在此協議下，土地是否改為賣斷及賣斷之價格也應經雙方
      協商同意，另原告以屋抵地之房地價款，亦應經雙方詳細計算同意後，始確認
      生效。
      查雙方確認並同意交屋之時間為八十五年底至八十六年初。見八十六年六月三
      十日原告應被告要求出具之說明書及被告稽核報告。
（二）本案八十五年底前，地主並不同意以屋抵土地款，原告亦堅持仍為合建分屋。
      其後雙方依協議經過計算折衝後，始確定改賣斷之土地每坪以九八五、○○○
      元計價，按各地主合建分得之每戶房地，逐屋議定之房價為五七、八九六、○
      ○○元。土地及房價確定後，原告即辦理原開立物物交換發票之銷貨退回，並
      依協議確定之房價另開發票。
（三）本案八十五年八月十六日過戶之房屋，係依原合建分屋辨理過戶，其物物交換
      發票早於八十四年六月一日即已開立。見原告八十六年六月三十日說明書及八
      十六年十二月十日復查書。
（四）被告查核八十一年至八十三年度帳證時即查明原告與高昌三、高良、甲○○、
      高黃沅香及翁氏兄弟之合建合約仍繼續進行，故所謂八十一年之土地買賣合約
      並未履行（依九十二年九月四日被告代表稱已違約）而不生效力。且八十二年
      十一月二十四日及十二月二日原告尚支付甲○○及高良五○○萬及五三○萬元
      之合建保證金，故八十三年底帳列之合建保證金共二二、一○○、○○○元；
      八十三年底帳列之預付土地款六八、六二八、六七○元則全部均為八十二年二
      月十日簽定之高文被繼承土地買賣合約價款，其後陸續付款，至八十五年底十
      月始告付清。至於其他高家四戶土地款，依協議合建仍續有效，暫不支付土地
      款。見八十三年度營所稅申報書資產負債表。
（五）合約效力問題，八十年之合建合約，在八十一年間出現高家四戶之所謂土地買
      賣合約，並未確認執行，且錯誤甚多（尤以高良售地部分─該地並非原告購買
      ，係原告之負責人與高昌三依協商購買水溝及畸零地交換）。而八十二年二月
      十日簽定之高文被繼承土地買賣合約則被確認執行並陸續付款。當時查核員認
      為不能以協議書將合建改為賣斷，經詳細說明會增加稅收後，始獲查核人員認
      同。其後合建合約書及有條件改為賣斷之協議書正本，被不慎遺失。
十三、對納稅義務人加處行為罰，須調查有無過失，否則即違反大法官會議釋字二七
      五號解釋：
（一）本案合建改賣斷之協議，規定應計算不損及原告股東依合建應有之利益，否則
      合建合約仍為有效。則何時計算？如何計算？賣斷何時生效？合建合約失效後
      ，如何辦理原開發票之銷貨退回？如何辦理？如未辦理銷退即為重復開立。且
      未辦銷退有一屋二賣之疑慮。查必須辦理銷貨退回再依協議新屋價重開發票者
      ，計十八戶金額五四、三四六、○○○元。此部分應無遲開，不應列為違章論
      罰。
（二）本案系爭所謂遲開發票之房地，在八十五年八月十六日時，並未簽立買賣合約
      ，也未交屋無點交驗收單，每戶房價尚未經雙方確認，地主不願交屋且表明不
      願承買，又無買賣價格，且尚未辦理銷貨退回情況下，要如何開立發票，開立
      多少發票，顯有困難。
十四、被告指稱：合建分屋房地過戶應於八十四年六月一日即已完成，其與被處分之
      房地買賣是不同之二件事。查：
（一）原告八十四年六月一日開立之物物交換發票之標的與八十六年一月所開立之以
      屋抵地發票之標的相同（只多了三戶）。
（二）就建築業而言，先開發票房地落後一年半載過戶者所在多有，以之論斷八十五
      年八月十六日所過戶之房地非八十四年六月一日開立物物交換之房地，顯有誤
      解。
（三）被告指稱：八十四年六月一日開立之物物交換發票之標的，八十四年應即完成
      過戶，八十五年八月十六日所過戶之房屋部分為遲開發票。但其處分之二十一
      戶金額五七、八九六、○○○元，其中卻包括八十四年二月即已過戶為分屋地
      主名下之七戶金額二二、七五八、○○○元。
（四）被告指稱：高良、甲○○、翁氏兄弟之合建分屋並未違章，但其認定八十六年
      一月銷貨退回重開二十一戶五七、八九六、○○○元中，卻包含高良、甲○○
      合建分得之八戶金額二六、九○八、○○○元。
十五、訴願決定論罰之理由與其事實不符，且自相矛盾。
（一）被告既稱係處分購地自建部分，但處分所持之理由卻係財政部八十四年五月二
      十四日台財稅第八四一六二四二八九號函釋關於合建分屋開立發票之規定。
（二）本案被告自復查起至訴願決定，均宣稱其係處分原告購地自建部分，但其處分
      遲開發票部分卻非購地自建部分。
（三）被告稱：原告與興福公司、翁天時‧‧‧、高昌倫等人合建與事實不符，亦與
      被告之查核報告不符。被告從未與高昌倫合建係協議由甲○○高昌三出資購水
      溝地等約四十二坪再與其他人交換以之與原告合建；至於興福公司則為委建。
十六、綜上所陳，本案原處分及訴願決定均未查明實情，顯有違誤，自難令人甘服，
      請判決如訴之聲明，以維原告權益。
被告主張：
一、按行為時營業稅法第三十五條第一項規定：「營業人除本法另有規定外，不論有
    無銷售額，應以每二月為一期，於次期開始十五日內，填具規定格式之申報書，
    檢附‧‧‧向主管稽徵機關申報銷售額、應納或溢付營業稅額。其有應納營業稅
    額者，應先向公庫繳納後，檢同繳納收據一併申報。」同法第四十三條第一項第
    四款規定：「營業人有左列情形之一者，主管稽徵機關得依照查得之資料，核定
    其銷售額及應納稅額並補徵之：四、短報、漏報銷售額者。」同法第五十一條第
    三款規定：「納稅義務人，有左列情形之一者，除追繳稅款外，按所漏稅額處一
    倍至十倍罰鍰，並得停止其營業：三、短報或漏報銷售額者。」修正後同法施行
    細則第五十二條第二項第一款規定：「本法第五十一條第一款至第六款之漏稅額
    ，依左列規定認定之：一、第一款至第四款及第六款，以經主管稽徵機關依查得
    之資料，核定應補徵之應納稅額為漏稅額。」稅捐稽徵法第四十四條規定：「營
    利事業依法規定應給與他人憑證而未給與‧‧‧應就其未給與憑證‧‧‧經查明
    認定之總額，處百分之五罰鍰。」稅捐稽徵機關管理營利事業會計帳簿憑證辦法
    第二十一條第一項規定：「對外營業事項之發生，營利事業應於發生時‧‧‧給
    與他人原始憑證，如銷貨發票。‧‧‧」財政部八十四年五月二十四日臺財稅字
    第八四一六二四二八九號函釋規定：「‧‧‧二、地主與建方合建分屋，除地主
    自始至終均未曾列名為起造人，且建方於房屋興建完成辦理總登記後，始將地主
    應分得房屋之所有權移轉與地主者，應以房屋所有權移轉與地主之登記日為房屋
    換出日外，其餘均應以房屋使用執照核發日為房屋換出日。建方並應於上述換出
    日起三日內開立統一發票。‧‧‧」財政部八十五年四月二十六日台財稅第八五
    一九○三三一三號函釋規定：「‧‧‧營業人觸犯營業稅法第五十一條各款，如
    同時涉及稅捐稽徵法第四十四條規定者，參照行政法院八十四年九月二十日九月
    份第二次庭長評事聯席會議決意旨，勿庸併罰，應擇一從重處罰。‧‧‧」財政
    部八十九年十月十九日台財稅第○八九○四五七二五四號函釋規定：「‧‧‧說
    明：二、營業稅法施行細則第五十二條第二項第一款規定，營業稅法第五十一條
    第一款至第四款及第六款，以經主管稽徵機關依查得之資料，核定應補徵之應納
    稅額為漏稅額。上開漏稅額之計算˙˙應扣減營業人自違章行為發生日起至查獲
    日（調查基準日）止經稽徵機關核定之各期累積留抵稅額之最低金額為漏稅額。
    ‧‧‧」
二、卷查本件原告之違章事實，有檢舉函、臺北市稅捐機徵處所屬文山分處臺北市都
    市土地卡、土地所有權狀、建物所有權狀、原告出具說明書三份及地主認購房屋
    金額與八十六年一月十日所開立統一發票等影本附卷可稽，違章事證明確，是原
    罰鍰處分，洵屬有據。
三、原告起訴理由所指各節，經查原告向高良、高乾桐、高乾原、高瑞敏、高昌三、
    甲○○、高黃沅香等人（以下稱部分原地主）購買其所有坐落臺北市○○區○○
    段一小段四八七地號（八十五年五月二十二日合併前為興安段一小段四八七至四
    九四、四九五之二、四九七、四九八之三地號等十一筆土地）持分土地，登記日
    為八十五年六月三日及七日，與興福公司、翁天時、翁天富、翁天賀、高昌倫等
    合作興建房屋（建物門牌號碼台北市○○路○段二五二號地下、地下之一、地下
    之二、二五二號、二五二號之一至之十一及其樓上計一五七戶）（即臺北市政府
    工務局八一建字第○九八號建造執照及八四使字第○○三號使用執照）。經查其
    出售興隆路二段二五二號三樓之七、六樓之四給高良，同號六樓、六樓之一、六
    樓之二給高鄧月真，同號四樓之十、十三樓之四給高昌三，同號十五樓之四給高
    國庭，同號十五樓之三、八樓之四給高劉美雪，同號八樓之三給高國鈞，同號八
    樓之七、八樓之六給高乾原，同號十五樓之七、十五樓之六給高乾桐，同號十五
    樓之五給高黃阮香，同號七樓之二、七樓之三給高瑞敏，同號八樓之五給涂素緞
    ，同號十五樓、十五樓之二給甲○○，建物所有權登記日為八十四年二月十四日
    及八十五年八月十六日，部分原地主土地買回登記日為八十五年八月十六日，依
    首揭財政部八十四年五月二十四日台財稅字第八四一六二四二八九號函釋規定原
    告應於八十五年八月十六日開立統一發票，惟原告並未於該日開立統一發票，卻
    遲至本案調查基準日即檢舉日八十五年十月九日後之八十六年一月十日始補開發
    票，自應按稅捐稽徵法第四十四條規定按其未依規定給與他人憑證之總額處百分
    之五行為罰。至原告主張檢舉內容非如北市稅處所言，係檢舉八十五年十月九日
    之前，而係檢舉八十一年至八十三年短漏開發票乙節，經查原告經人檢舉於上開
    土地上所興建之房屋有逃漏稅之情事，臺北市稅捐機徵處雖函請其提供八十一年
    至八十三年之帳簿資料供核，惟經查得上開工程所興建之房屋於八十五年間涉嫌
    漏開統一發票，臺北市稅捐稽徵處就查得之資料依首揭行為時營業稅法第四十三
    條第一項第四款規定補稅及同法營業稅法第五十一條第三款規定裁罰，洵屬有據
    ，原告起訴理由所述各節，委難憑採。惟臺北市稅捐稽徵處於重為復查時查得原
    告自違章行為發生日八十四年二月至調查基準日八十五年十月九日止以前各期累
    積留抵稅額之最低金額為六、三九三、七三一元，大於所漏稅額二、七五六、九
    五二元，依財政部八十九年十月十九日台財稅第○八九○四五七二五四號函釋規
    定，其實質上並未造成逃漏稅，應免處漏稅罰，遂重為復查決定按財政部八十五
    年四月二十六日台財稅第八五一九○三三一三號函釋規定，改依稅捐稽徵法第四
    十四條規定按其未依規定給與他人憑證之總額五五、一三九、○四八元處百分之
    五行為罰計二、七五六、九五二元，揆諸首揭法條及財政部函釋規定，應無不合
    。
　　理  由
一、本件臺北市稅捐稽徵處原受委託代徵營業稅，自九十二年一月一日起，回復由被
    告辦理，經被告聲明承受訴訟，核並無不合，首予敘明。
二、
（一）行為時營業稅法第三十二條第一項前段規定：「營業人銷售貨物或勞務，應依
      本法營業人開立銷售憑證時限表規定之時限，開立統一發票交付買受人。」第
      三十五條第一項規定：「營業人除本法：：另有規定外，不論有無銷售額，應
      以每二月為一期，於次期開始十五日內，填具規定格式之申報書，檢附‧‧‧
      向主管稽徵機關申報銷售額、應納或溢付營業稅額。其有應納營業稅額者，應
      先向公庫繳納後，檢同繳納收據一併申報。」。
（二）稅捐稽徵機關管理營利事業會計帳簿憑證辦法第二十一條第一項規定：「對外
      營業事項之發生，營利事業應於發生時自他人取得原始憑證，如進貨發票，或
      給與他人原始憑證，如銷貨發票。給與他人之憑證，應依次編號並自留存根或
      副本。」
（三）八十九年十月十九日台財稅第○八九○四五七二五四號函釋：「‧‧‧說明‧
      ‧‧二、營業稅法施行細則第五十二條第二項第一款規定，營業稅法第五十一
      條第一款至第四款及第六款，以經主管稽徵機關依查得之資料，核定應補徵之
      應納稅額為漏稅額。上開漏稅額之計算‧‧‧應扣減營業人自違章行為發生日
      起至查獲日（調查基準日）止經稽徵機關核定之各期累積留抵稅額之最低金額
      為漏稅額。‧‧‧」
三、本件原告經人檢舉購地建屋出售，涉嫌短開統一發票，經原處分機關查獲其自八
    十四年二月十四日至八十五年八月十六日購地建屋出售銷售房屋部分，金額計五
    五、一三九、○四八元（不含稅），未依法開立統一發票並漏報銷售額，依法審
    理核定應補徵營業稅二、七五六、九五二元，並按所漏稅額處五倍罰鍰計一三、
    七八四、七○○元（計至百元止）。原告不服，申請復查，經原處分機關以八十
    七年三月二十四日北市稽法乙字第八六一八五六六三○○號復查決定：「原核定
    補徵營業稅註銷，原罰鍰處分改按申請人所漏稅額處三倍罰鍰。」原告不服，提
    起訴願，未獲變更，提起再訴願，案經財政部九十年十一月十三日台財訴字第○
    九○一三五六一四二號再訴願決定：「原處分及訴願決定均撤銷，由原處分機關
    另為處分。」嗣經原處分機關以九十年十二月十七日以北市稽法乙字第九○六六
    二四五七○○號重為復查決定，以原漏稅額經扣減原告營業人自違章行為發生日
    起至查獲日（調查基準日）止經稽徵機關核定之各期累積留抵稅額之最低金額後
    ，無漏稅額，遂改按稅捐稽徵法第四十四條處罰，將原罰鍰金額更正為新台幣二
    、七五六、九五二元。原告猶表不服，主張如事實欄所載。本件所需審究者為原
    告有無購地建屋出售，未依規定，漏開統一發票之違法情事？
四、經查，原告於八十一年間在台北市○○區○○段一小段四八七等地號上興建「花
    開並蒂」大樓，其建屋出售型態包含委託興建、合建分屋及購地自建三種，本案
    僅係購地自建即向地主買斷土地部分，涉及未依規定開立發票，其餘部分，並無
    違章，合先敘明。
五、本件原告係於八十年起先後分別向地主高昌三、高良、甲○○、高乾桐、高乾原
    、高瑞敏、高黃沅香等人（以下稱部分原地主）購買其所有坐落臺北市○○區○
    ○段一小段四八七地號（八十五年五月二十二日合併前為興安段一小段四八七至
    四九四、四九五之二、四九七、四九八之三地號等十一筆土地）持分土地，登記
    日為八十五年六月三日及七日，由原告與案外人興福公司、翁天時、翁天富、翁
    天賀、高昌倫等合作興建房屋（建物門牌號碼台北市○○路○段二五二號地下、
    地下之一、地下之二、二五二號、二五二號之一至之十一及其樓上計一五七戶，
    即臺北市政府工務局八一建字第○九八號建造執照及八四使字第○○三號使用執
    照）。嗣經被告查明其出售興隆路二段二五二號三樓之七、六樓之四給高良，同
    號六樓、六樓之一、六樓之二給高鄧月真，同號四樓之十、十三樓之四給高昌三
    ，同號十五樓之四給高國庭，同號十五樓之三、八樓之四給高劉美雪，同號八樓
    之三給高國鈞，同號八樓之七、八樓之六給高乾原，同號十五樓之七、十五樓之
    六給高乾桐，同號十五樓之五給高黃阮香，同號七樓之二、七樓之三給高瑞敏，
    同號八樓之五給涂素緞，同號十五樓、十五樓之二給甲○○，其建物所有權登記
    日為八十四年二月十四日及八十五年八月十六日，部分原地主土地買回登記日為
    八十五年八月十六日之事實有土地預定買賣合約書、土地所有權狀、建物所有權
    狀等件影本等件附於原處分卷可參，並為兩造所不爭執，自堪信為真實。
六、原告雖主張本案系爭重點為合建轉為土地買斷，其附條件之土地買賣合約何時生
    效，為是否遲開發票之重點，而本案原告於八十一年初始投資建屋時，建築基地
    ，除興福公司係委建外，全部係合建關係，八十二年高文去世，因繼承之部分原
    告股東同意由各繼承人與原告另訂土地買賣合約外，其餘合建地主要求土地合建
    分屋改為土地賣斷合約，為保障原告股東原有權益，均附如損及股東原合建合約
    計算之利益，合建合約仍存在有效一節，經查，原告於訴願以前並未提出八十一
    年間與翁氏兄弟以外之地主合建之證據，嗣於本院審理中始提出於八十年三月三
    十一日與高文、高村及高良合訂之「合建契約書」影本及同日與高昌三訂定之「
    合建契約書」影本，惟查，依原告八十六年十一月八日於復查時之答辯書（被告
    收文日期八十六年十一月十七日）所載，原告自承略以「．．故八百坪基地分三
    種方式興建，．．Ｂ向地主高昌三（約八四坪）高良（約廿五坪）購地，由公司
    自地自建部分約一○九坪；Ｃ與地主高文（約二六八坪）高村（約八四坪）甲○
    ○及高良（約六三坪）（四人合計為四一五坪）翁天時、翁天富、翁天賀（三人
    各廿二坪）等合建分屋部分約四八○坪」，而原告於本院審理中提出之上開「合
    建契約書」，高文、高村、高良（未含甲○○）部分則為四三五坪，已有不符；
    另高昌三（約八四坪）部分，係自始購地自建，原告竟提出該土地之「合建契約
    書」影本，足見原告於本院審理中始提出之上述合建契約書影本，不足採信；且
    查，地主高昌三、高良、高乾桐、高乾原、高瑞敏、高黃沅香等人已先後於八十
    年十二月十日、八十一年十二月十一日及八十二年二月十日與原告簽訂土地預定
    買賣合約書，並於八十五年六月三日及七日以買賣為原因辦理所有權移轉登記與
    原告，已完成買賣程序，是原告所稱高文及高村之繼承人由合建轉為土地買斷部
    分，既經分別簽訂土地預定買賣合約書在案，已與所稱原合建無關；又所謂附條
    件部分，雖原告提出部分原地主於九十一年一月九日證明書為證，惟依後述「七
    」之說明，彼等事後之證明書，要無可信；且本件僅需審究土地買斷部分，因原
    告在其後以部分價款未能給付，要求原部分地主認購部分房屋，其「認購（買受
    ）房屋即原告所稱以成屋作價抵充土地款」應開立發票之時點問題，亦與原告所
    稱原來如何合建分屋，是否損及股東原合建合約計算所可得到之利益，屬於原告
    與部分原地主間之私權問題者無涉，原告主張土地買賣契約成立後，仍存在合建
    契約，要無可採。
七、被告以原告出售上述房屋以抵付部分地主應付未付土地價款，其土地部分原地主
    買回登記日為八十五年八月十六日，建物所有權之登記日則分別為八十四年二月
    十四日及八十五年八月十六日，其中八十四年二月十四日部分，係因使用執照於
    八十四年一月五日核發，而高乾桐、高乾原、高瑞敏、高黃沅香列名為起造人，
    故於八十四年二月十四日即以其名義核發建物所有權狀，其餘則於八十五年八月
    十六日辦理移轉登記，為兩造所不爭執。查高乾桐、高乾原、高瑞敏、高黃沅香
    部分，依前述買賣合約已為土地賣斷，但仍以合建人身分列名為起造人，二者顯
    有未合，依原告解釋係為保障土地分期付款，原告亦自認為買斷，依民法第八十
    七條第二項規定虛偽意思表示，隱藏他項法律行為者，適用關於該項法律行為之
    規定，即仍應依買賣處理。本件被告引用財政部八十四年臺財稅第八四一六二四
    二八九號函釋係就地主與建方合建分屋如何開立發票所為之函釋做為本件土地買
    斷部分應開立發票時點之依據，固非無見，惟本件既係買斷土地，因嗣後無法給
    付部分土地價款，復由地主買回土地房屋抵付部分土地價款，則被告引用財政部
    關於合建分屋之函釋為據，尚有未洽，本件應依稅捐稽徵機關管理營利事業會計
    帳簿憑證辦法第二十一條第一項規定於發生時，即八十五年八月十六日給與他人
    原始憑證即銷貨發票。原告雖又主張因當時尚未結算，是否損及股東原合建合約
    計算所可得到之利益不明，至八十六年初始經雙方協商確認之各自認購金額，依
    營業稅法營業人開立發票時限表買賣業開立憑證時限，以書面約定銷售之貨物，
    必須買受人承認買賣契約始生效力者，以買受人承認時為限，原告於八十六年一
    月十日開立發票並無不合云云。惟查，本件部分原地主以成屋作價抵充土地款之
    行為，其房屋既已於八十四年二月十四日及八十五年八月十六日辦理過戶完畢，
    坐落之土地亦已於八十五年八月十六日辦理過戶完畢，自難謂買受人於八十五年
    八月十六日時尚未承認買賣契約；至於其價金部分，原告既為建設公司，其購地
    自建房屋出售部分，當然涉及其建造成本及出售房屋價格之訂定，本件既早在八
    十二年二月十日前與相關地主簽訂土地買賣合約，其購地金額早已確定，並已陸
    續支付部分價金，其不足部分土地價款，因無法給付，始由部分地主改以買回土
    地房屋抵付，並辦理房屋過戶完畢已如上述，其應抵付之金額亦屬確定，則被告
    按地主買回之土地房屋，計算其房屋價額，作為原告漏開發票之金額，並以八十
    五年八月十六日作為其買賣「發生時」，應給與他人原始憑證即銷貨發票之時點
    ，於法自無不合，否則，如依原告所稱勢將造成原告購地成本拖延達四年仍無法
    確定（並非因訴訟所致）之結果，顯與一般建設公司經驗法則有違，所稱要無可
    採。
八、至於原告所稱被告誤解為只有翁氏兄弟及甲○○、高良與原告合建部分，經查，
    本件臺北市稅捐稽徵處原查核報告於已敘明略以「合建分屋部分：原與地主翁天
    時、翁天賀、翁天富、高良及甲○○等五人合建，並於八十四年六月一日開立物
    物交換發票ＹＴ00000000乙紙為新台幣三一、○○○、○○○元，八十
    四年七月公司經與高良及甲○○協議改為由公司買斷，並於八十五年十二月三十
    一日辦理銷貨退回，另於八十六年一月改開立翁氏三人物物交換發票ＧＢ000
    00000乙紙為新台幣一一、○○○、○○○元，尚未發現有違章情事」，有
    該報告附於原處分卷可參；而原告於八十六年十一月八日復查答辯時亦自承略以
    「．．４．．雖已完工取得使用執照，但地主因恐慌而未將土地過戶予公司，經
    本公司會計向會計師查詢應如何開立物物交換發票，會計師告稱：既然尚未確定
    高村部份是否為合建分屋，應連同翁氏兄弟三人（自始即為合建分屋）甲○○二
    人（連同高良同地號自始即為合建分屋）暫以每坪四八、○○○元開立物物交換
    發票予地主．．」，有該答辯書附於原處分卷可參，查高村、高文繼承人部份，
    業已於八十年至八十二年間訂定買賣合約應認為業已賣斷已如前述，則被告認定
    本件僅翁氏兄弟及甲○○、高良（依原告八十六年十一月八日答辯書所述為六十
    三坪）與原告合建，並無不合，該三一、○○○、○○○元物物交換發票與本件
    買斷無涉；原告於本院審理中翻異前詞，改稱略以「惟合建分屋地主應分得之房
    屋，原告於八十四年六月即依會計師之建議按當時之市價每坪十九萬元，房屋開
    立發票比為百分之二十五開立物物交換發票予地主，原告並無遲漏開發票情事」
    云云。將合建分屋與買斷混為一談，所稱要無可採。至於原告另稱被告雖指高良
    、甲○○、翁氏兄弟之合建分屋並未違章，但其認定八十六年一月銷貨退回，重
    開二十一戶五七、八九六、○○○元中，卻包含高良、甲○○合建分得之八戶金
    額二六、九○八、○○○元一節，經查，依原告上開八十六年十一月八日答辯書
    ５所載略以「．．乃於八十四年七月與各地主（不含翁氏兄弟）與公司股東會商
    ，會中甲○○與高良合建部分，亦以違約為由，要求土地賣斷予公司．．」，足
    見該土地賣斷係違約之解決方法，原告原所為物物交換發票，自應因合建解約而
    辦理銷貨退回，而該銷貨退回，與嗣後原告因無法給付買斷土地之價款，而以「
    成屋」作價抵充土地款，所發生之另一買賣行為，係為不同之法律行為，以「成
    屋」作價抵充土地款部分，自應依法給予憑證，原告將「提供土地合建分屋改買
    斷土地之銷貨退回」與「將成屋作價抵充土地款」應給予房屋價款憑證」混為一
    談，亦無可採。
九、末查，原告雖又主張本件應依事實認定屬檢舉案件之牽連案，依財政部七十九年
    六月五日台財稅第七八○七○六一二○號函其查核基準日為八十六年七月九日以
    後，本案系爭之物物交換銷貨退回及合建改為買賣開立發票均於八十六年一月即
    已完成，應有稅捐稽徵法第四十八條之一免罰之適用一節，經查，財政部台財稅
    第七八○七○六一二○號函釋為「查本案檢舉人於七十八年二月二日向宜蘭縣稅
    捐稽徵處檢舉該轄╳╳建材五金行經營建材買賣，涉嫌違章漏稅，該處於是日下
    午查獲該行兩本未驗印進銷帳冊，經核對後另發現高雄市╳╳實業等八家公司七
    十七，七十八年間有漏開發票情事，而於七十八年四月八日通報高雄市稅捐稽徵
    處。由於╳╳實業等八家公司漏開統一發票涉嫌違章案，係檢舉案件之牽連案件
    ，因此其調查基準日應以宜蘭縣稅捐稽徵處查獲違章證物之日為準。」，係關於
    調查甲公司時，發現乙公司有涉嫌違章漏稅之牽連案件時，應如何認定乙公司之
    調查基準日之函釋，與本件自始為原告單一公司之違章事實不同，並無該函釋之
    適用。而依財政部八十年八月十六日台財稅字第八○一二五三五九八號函釋所定
    「執行第四十八條之一進行調查之作業步驟及基準日之認定原則」規定，就同一
    案件「進行調查之作為有數個時，以最先作為之日為調查基準日。」，則臺北市
    稅捐稽徵處初時雖函請其提供八十一年至八十三年度之帳簿資料供核，惟嗣後既
    經查得上開工程所興建之房屋於八十五年間涉嫌漏開統一發票，依上開財政部函
    釋，即應以最先作為之日為調查基準日，原告既在本案調查基準日即檢舉日八十
    五年十月九日後之八十六年一月十日始補開發票，被告按稅捐稽徵法第四十四條
    規定按其未依規定給與他人憑證之總額處百分之五行為罰，於法並無違誤，訴願
    決定予以維持，亦無不合，原告起訴意旨為無理由，應予駁回。
十、兩造其餘之主張陳述，核與上開結論不生影響，爰不予一一論述，附此敘明。
據上論結，本件原告之訴為無理由，爰依行政訴訟法第九十八條第三項前段，判決如
主文。
中　　　華　　　民　　　國　　九十三　　年　　　六　　　月　　 三十 　　日
                        臺北高等行政法院第五庭
                                             審判長法官   張瓊文
                                                   法官   劉介中
                                                   法官   黃清光
右為正本係照原本作成。
如不服本判決，應於送達後二十日內，向本院提出上訴狀並表明上訴理由，如於本判
決宣示後送達前提起上訴者，應於判決送達後二十日內補提上訴理由書（須按他造人
數附繕本）。
中　　　華　　　民　　　國　　九十三　　年　　　六　　　月　　 三十 　　日
            　　　　　　　　　　　　　　  　      書記官  楊子鋒
